臺灣高等法院刑事判決　　　　　　　　100年度上易字第829號
上　訴　人　　毛國義
即　被　告
上列上訴人即被告因幫助詐欺案件，不服臺灣士林地方法院九十
九年度易字第四００號，中華民國一００年三月四日第一審判決
（起訴案號：臺灣士林地方法院檢察署九十九年度偵字第八九七
、八三二一、八三二二、八三二三號），提起上訴，本院判決如
下：
    主  文
原判決撤銷。
毛國義幫助犯詐欺取財罪，處有期徒刑伍月，如易科罰金，以新
臺幣壹仟元折算壹日。
    事  實
一、毛國義依其社會生活之通常經驗，可預見將自己金融機構存
    款帳戶之提款卡交付不認識之他人，可能成為幫助掩飾或隱
    匿不法集團收取他人受騙款項之用，致使被害人及警方追查
    無門，竟仍不違背其本意，基於幫助詐欺取財之犯意，於民
    國九十八年十一月廿七日上午十一時許，在板橋火車站前將
    其設於中華郵政臺北南陽郵局帳號000-00000000000001 號
    帳戶之提款卡及駕照影本交付予某一詐騙集團成員徐文華（
    另案審理），欲供該人所屬詐騙集團作為存、提、匯款之用
    。唯因徐文華於同日下午二時許，轉至台北捷運站前另收取
    証件時，為獲報喬裝交付証件之警員當場查獲，並扣得上午
    方向毛國義收取之前開証件，同日下午七時許毛國義經警通
    知至信義分局福德街派出所說明交付提款卡緣由及指認徐文
    華後，警員即囑勿再隨便交付他人後領回前開証件。而該詐
    騙集團得知徐文華被逮及毛國義已領回証件，即以電話聯絡
    毛國義，毛國義已明知前所交付確係詐騙集團，竟猶基同前
    之幫助犯意，續依約前往臺北市士林區○○○路麥當勞速食
    店前，將前取回之駕照影本及郵局提款卡再次交付該詐騙集
    團某姓名年籍不詳之成年成員，以此方式幫助該詐騙集團於
    向他人詐取財物後供詐款之存、提、匯款之用。嗣該詐騙集
    團於取得上揭郵局提款卡後，其成員遂意圖為自己不法之所
    有，分別於附表所示時間，以附表所示之詐騙方法，向附表
    所示之被害人紀彬彬、陳翰輝、蔡雅婷施以詐術，致上開被
    害人陷於錯誤，各於附表所示時間將如附表所示金額以自動
    櫃員機轉帳方式存入系爭郵局帳戶內，旋遭詐欺集團成員以
    提款卡提領一空。嗣紀彬彬、陳翰輝、蔡雅婷分別發覺受騙
    報警循線處理，始悉上情。
二、案經紀彬彬、陳翰輝、蔡雅婷訴由臺北市政府警察局士林分
    局報告、暨中正第一分局報請臺灣臺北地方法院檢察署呈請
    臺灣高等法院檢察署檢察長令轉臺灣士林地方法院檢察署檢
    察官偵查起訴。
    理  由
壹、程序部分：
    按被告以外之人於審判外之言詞或書面陳述，除法律有規定
    者外，不得作為證據；又被告以外之人於審判外之陳述，雖
    不符合同法第一百五十九條之一至之四之規定，但經當事人
    於審判程序同意作為證據，法院審酌該言詞陳述或書面陳述
    作成時之情況，認為適當者，亦得為證據。當事人、代理人
    或辯護人於法院調查證據時，知有第一百五十九條第一項不
    得為證據之情形，而未於言詞辯論終結前聲明異議者，視為
    有前項之同意，刑事訴訟法第一百五十九條第一項及第一百
    五十九條之五分別定有明文。本判決後述所引用之供述證據
    ，當事人於本院準備程序及審判期日均表示無意見而不予爭
    執，且迄言詞辯論終結前均未聲明異議，本院審酌上開證據
    資料製作時之情況，尚無違法不當及證明力明顯過低之瑕疵
    ，亦認為以之作為證據應屬適當，揆諸前開規定，認前揭證
    據資料均例外有證據能力。
貳、實體部分：
一、訊據被告毛國義坦承申設上開銀行帳戶，惟矢口否認有何幫
    助詐欺取財犯行，辯稱：其因覓職，在自由時報看到徵求司
    機廣告，乃持用伊使用之門號0000000000號撥打廣告刊登之
    門號0000000000號行動電話應徵，對方稱徵求一名駕駛兼收
    款員，要求其提供駕照影本及金融卡，俾調查其有無不良金
    融紀錄，其雖依約交付後，但未告知系爭郵局金融卡之提款
    密碼，不知對方詐欺被害人及如何提款使用，其亦是被害人
    。及其所有系爭郵局提款卡前交付經警查扣領回後，因同一
    聯絡人稱係業務員出錯，係真正僱佣，非詐騙集團，其方再
    交付云云。
二、經查，被告系爭郵局帳戶係於八十三年間開戶設立之事實，
    有中華郵政股份有限公司臺北郵局函附帳戶印鑑卡在卷可稽
    （偵四四一０卷第一四、一五頁、偵三六一二卷第九、一０
    頁）；而被害人紀彬彬、陳翰輝、蔡雅婷分別於附表各編號
    所示時間，遭犯罪集團成員以各附表編號所示方式詐欺，而
    各將附表編號所示款項以轉帳方式存入系爭郵局帳戶，旋即
    遭人以提款卡提領一空，該帳戶自九十八年十二月四日同年
    月十日經多次通報為警示帳戶等情，業據被害人紀彬彬、陳
    翰輝、蔡雅婷、證人即天母郵局人員林秋蘭證述綦詳（偵三
    六一二卷第三、四頁、偵四四０九卷第九～十一頁、第四七
    頁、偵四四一０卷第九、一０頁、偵八九七卷第七、八、七
    ０頁），並有被害人紀彬彬、陳翰輝、蔡雅婷分別將附表各
    編號所示款項轉帳存入系爭郵局帳戶之自動櫃員機轉帳收據
    三紙（偵三六一二卷第五頁、偵四四一０卷第一二頁、偵四
    四０九卷第一三頁）、通報案件紀錄資訊一紙（偵八九七卷
    第二九頁）在卷可佐，核與系爭帳戶交易明細所示匯入款項
    之登載相符（偵四四一０卷第一七頁），是被害人紀彬彬、
    陳翰輝、蔡雅婷指訴遭詐騙，將款項匯入被告系爭郵局帳戶
    之事實，堪可認定。
三、再查被告自承臺北商專會計系畢業，原於新光人壽公司任職
    卅六年自基層至核保人員，退休後目前任職保全人員，沒有
    應徵過司機工作（原審易卷第二二頁筆錄），被告以其六十
    餘歲之齡，竟起意應徵從未擔任過之「宅配司機」工作，已
    啟人疑竇；又被告稱其對於求職之公司名稱、上班地點何在
    、月薪若干，均毫無所知（原審易卷第二三、四四頁），則
    以其學經歷背景，竟在求職之公司是否確實存在、工作內容
    、待遇均不明之情況下，遽爾交付帳戶提款卡之重要財產資
    料，顯與求職者應徵工作之常情相悖；抑且被告於原審供稱
    ：其在天母西路麥當勞交付提款卡予對方，約隔兩天後，對
    方約其到臺北火車站旁廣場、板橋火車站、臺北火車站面試
    ，但對方都未出現云云（原審審易卷第三五頁背面、原審易
    卷第二一頁正面），核與被告使用之行動電話門號00000000
    00號於九十八年十一、十二月間之雙向通聯紀錄，被告與其
    所稱應徵公司於九十八年十二月二日十四時八分五十六秒一
    次通話、三日十時一分十八秒至四日十三時四十二分五十三
    秒，有多次收、發話，於五日十六時九分廿八秒、七日十四
    時五十三分五十四秒，各有一次被告撥打之發話記錄，嗣再
    無任何通話，而上開收、發話之基地臺均在「臺北市士林區
    ○○○路七段一一三號一三樓頂」，而無於臺北火車站、板
    橋車站附近之通話不符，此有雙向通聯紀錄在卷可稽（偵八
    九七號卷第三六、三七頁），顯見被告供稱其前往臺北火車
    站、板橋車站等地點面試云云，殊非事實。至被告辯稱未告
    知提款卡密碼一節，亦與其提供該郵局帳戶於被害人紀彬彬
    、陳翰輝、蔡雅婷分別匯入款項後，隨即遭詐欺集團成員持
    系爭郵局帳戶提款卡，自中國信託商業銀行設於新竹縣統一
    新高湖、統一沐庭之提款機提領，而該等提款交易皆正常提
    款，無密碼失敗之提領紀錄，亦有中國信託商業銀行函覆資
    料在卷可參（原審易卷第一六～一八頁），足徵詐欺集團成
    員提領上開被害人匯入款項，係一次輸入正確密碼而提領成
    功，並無嘗試其他密碼而提款失敗之紀錄，則被告辯稱其未
    告知提款密碼，亦難認屬實。至被告名下並無資產，九十五
    年間有股利所得總額為五萬二千三百八十三元、九十六年間
    有股利所得總額為七萬一千九百零九元、九十七年間有股利
    所得總額為二萬三千七百二十元，此有被告之稅務電子閘門
    所得調件明細表在卷可稽（偵八九七卷第五八、六一、六三
    頁）。被告之辯護人辯稱被告擁有數筆土地，財力頗佳云云
    ，實係登記於被告之配偶劉瑞珍名下之房地一筆，其上尚存
    有抵押債務四百二十萬元，有建物、土地登記簿謄本可稽（
    審易卷第三九～四二頁），被告復一再陳稱其急欲找工作云
    云，若被告財力頗佳，又何須急於求職，亦無從認定辯護人
    上開辯詞屬實。
四、又被告前同稱見報紙廣告應徵司機，而於九十八年十一月廿
    七日上午十一時，依約在板橋火車站前交付其駕照影本及郵
    局金融卡予徐文華，而徐文華於同日下午二時許，再至台北
    捷運站前收取証件經警查獲，並扣得毛國義上午交付之前開
    証件，毛國義旋於同日下午七時許至信義分局福德街派出所
    說明受騙緣由，並領回証件，此有台灣台北地方法院檢察署
    九十八年度偵字第二八三四五號影卷、台灣桃園地方法院一
    ００年度易字第一七四號影卷，暨贓物認領保管單一紙在卷
    可按，被告並稱在派出所領取証件時，警員已囑其「以後不
    要隨便交給人家」（桃院九八易一七四卷一００年三月十六
    日準備筆錄第七頁）。其前交付系爭金融卡幸未遭使用即為
    警查扣，且於警局已知取其金融卡為詐騙集團並經警員囑其
    勿再隨便交付，其竟於對方來電稱「不好意思，我的人不懂
    ，才會出事情」（桃院易一七四卷一００年三月十六日準備
    筆錄第二一頁）或「因業務員不知怎麼處理，才被警察抓到
    ，並說沒犯法」（本院一００年五月四日審判筆錄第二頁）
    一語，其竟即再次交出，則其辯稱其無幫助詐騙集團詐欺，
    或其亦為受害人云云，顯與常情有違，要無足採。參以，其
    甚已於徐文華案作証，然於本案自始均未提及前開先已交付
    ，於警局領回再為交付情節，益徵其有意隱瞞，則辯稱其亦
    為受害人云云，更無足採。
五、按金融存摺亦事關個人財產權益之保障，其專有性甚高，除
    非本人或與本人親密關係者，難認有何理由可自由流通使用
    該存摺，一般人均有妥為保管及防止他人任意使用之認識，
    且該等專有物品如落入不明人士手中，而未加以闡明正常用
    途，極易被利用為與財產犯罪有關之犯罪工具，此為一般人
    依通常生活認知所易於體察之常識，而有犯罪意圖者，非有
    正當理由，竟徵求他人提供帳戶，客觀上可預見其目的，係
    供為某筆資金之存入後再行領出之用，且該筆資金之存入及
    提領過程係有意隱瞞其流程及行為人身分曝光之用意，一般
    人本於一般認知能力均易於瞭解（最高法院九十三年度臺上
    字第三一號判決參照）。是金融存摺、金融卡因其高度專有
    性，倘有不明之金錢來源，甚而攸關個人法律上之責任，除
    非本人、與本人具有信賴關係或其他特殊原因，難認有何流
    通使用之可能；縱使特殊情況偶有交付他人使用之需，亦必
    然深入瞭解用途及合理性後，再行提供以使用，方符常情。
    又有犯罪意圖者，不使用自己之帳戶，而要求他人提供帳戶
    ，客觀上可預見其目的，係供為某筆資金之存入，後再行領
    出之用，且該筆資金之存入及提領過程係有意隱瞞其流程或
    避免行為人身分曝光之用意，一般人本於一般認知能力均甚
    易於瞭解。而一般犯罪集團常以向不特定人收購或租用金融
    帳戶存摺之方法而從事如同本案之詐欺犯罪模式，報章、雜
    誌、電視亦常有報導。經查，本件被告為六十餘歲之成年人
    ，曾擔任新光人壽公司核保人員，並非無社會經驗之人，且
    其從事金融保險業，對於金融帳戶資料、提款卡之重要性，
    應屬熟知，被告並自承知提款卡密碼不能告訴任何人，對方
    可能拿提款卡去做不法使用等語（審易卷第三六頁筆錄），
    足證被告明知提供系爭郵局帳戶、提款卡予不詳之人，可能
    遭作為不法用途之犯罪工具，竟願將其提款卡及密碼交付予
    與其身分上不具密切關係之人，顯然對於該帳戶將作為不法
    使用，有所認知及預見，況先經警查獲徐文華知係詐騙集團
    而領回後，竟再次交付同一連絡人，更無由稱不知所交付對
    象即為詐騙集團。是雖卷內事證並無積極證據證明被告知悉
    該詐欺正犯將如何犯罪，而無法認定被告有與該犯罪集團實
    施詐欺取財犯行之共同犯意聯絡，惟被告既對金融帳戶交付
    詐騙集團使用，即係為從事詐財犯罪有所認知，其有幫助他
    人犯詐欺取財罪之故意甚明。綜上，本件事證明確，被告犯
    行洵堪認定，應依法論科。
六、核被告所為，係犯刑法第三十條第一項、第三百三十九條第
    一項詐欺取財罪之幫助犯，應依刑法第三十條第二項之規定
    減輕其刑。被告先後二次交付提款卡予同一詐騙集團，係先
    行交付時，該取提款卡人即遭查獲，被告取回後旋即再交付
    ，乃接續其前同一犯意及單一幫助目的為之，為接續犯，應
    論以一罪。雖前於板橋火車站前交付部分未經檢察官起訴，
    然與本案起訴嗣於天母麥當勞再次交付，如前所述，為接續
    犯之實質上一罪，自亦為原起訴效力所及，本院因得併予審
    理，先此敘明。又被告以一幫助詐欺之行為，使得詐欺集團
    分別詐騙被害人紀彬彬、陳翰輝、蔡雅婷三人財物，為一行
    為觸犯數罪名之想像競合犯，應依刑法第五十五條前段規定
    論以一幫助詐欺取財罪。原審對被告論罪科刑，固非無據，
    然被告於原審均稱係於郵局帳戶經警示凍結後，方向勞保局
    改以支票領取國民年金（原審易卷第二二頁反面、四四頁反
    面），而原判決援引被告於原審一００年二月十六日審判筆
    錄自承「這是我交提款卡給對方之前我有打電話給勞保局說
    老人年金要改用寄發支票的方式。」（即原審易卷第四四頁
    筆錄）一語，認被告為避免國民年金遭人提領而預作安排，
    並已確定不會取回該提款卡而使用系爭帳戶等語（原判決書
    第五頁理由）。被告上訴堅稱其未言先更改國民年金領取方
    式，經本院勘驗前開庭訊法庭錄音內容為：「受命法官問：
    既然你有使用郵局提款卡提領國民年金，為何你會對提款卡
    交給他人無法取回的事情未作任何處理？被告答：這是我交
    提款卡給對方之前，有在領老人年金。受命法官問：你是否
    將提款卡交給對方之後，你就不打算用該提款卡領國民年金
    ？被告答：不是，我不曉得會發生被騙。受命法官問：提款
    卡不見了，你應該要有一些處理才對？被告答：所以我打電
    話給勞保局，說我老人年金可不可以改，因為我的帳戶被監
    控，可不可以改成用寄支票的方式。」此經本院勘驗在卷（
    本院一００年四月廿六日準備筆錄第二～三頁）。原審以誤
    載筆錄內容，據為判決理由依據，即有違誤，被告執以上
    訴指摘，非無理由。另原審未調查及前開被告前於同年十一
    月廿七日即於板橋火車站前已先交付提款卡，經警查扣領回
    後，再次接續為本案起訴之交付一情，亦有未合。是原判決
    調查有失、採証有誤，乃無從維持，應予撤銷。
七、爰審酌被告提供銀行帳戶供他人掩飾犯罪所得使用，影響社
    會正常交易安全，增加被害人尋求救濟之困難，造成社會人
    心不安，且使犯罪之追查趨於複雜，對於社會金融秩序之危
    害非輕，致附表所示被害人遭詐害達八萬九千九百四十九元
    ，本案被告先前交付提款卡，經警及時查扣，並囑其勿隨意
    交付任其領回後，竟不知戒止再次交付，惡意非輕，犯後復
    一再飾詞卸責，否認犯行，並無悔改之意等一切情狀，乃量
    處如主文所示之刑，並諭知易科罰金之折算標準，以資懲儆
    ，上訴請求予緩刑機會部分，其無視警員告誡竟再次交付提
    款卡供詐騙集團使用，及犯後尚不知悛悔，本院無由予以緩
    刑諭知，附此敘明。
、據上論斷，應依刑事訴訟法第三百六十九條第一項前段、第
    二百九十九條第一項前段，刑法第三百三十九條第一項、第
    三十條第一項、第二項、第五十五條前段、第四十一條第一
    項前段，刑法施行法第一條之一第一項、第二項前段，判決
    如主文。
本案經檢察官李叔芬到庭執行職務。
中    華    民    國   一○○   年   五   月   十六   日
                  刑事第四庭審判長法  官  陳筱珮
                                  法  官  孫惠琳
                                  法  官  陳玉雲
以上正本證明與原本無異。
不得上訴。
                                  書記官  柳秋月
中    華    民    國   100    年    5     月    16    日
【附表】
  ┌──┬───┬───────┬───────┬─────────┐
  │編號│被害人│   詐騙方法   │轉帳時間、地點│轉帳金額及轉入銀行│
  ├──┼───┼───────┼───────┼─────────┤
  │ 1  │紀彬彬│於98年12月4日 │於同日下午6時9│轉帳匯款新臺幣2 萬│
  │    │      │下午5時30分許 │分許，在臺北市│9,983 元至被告上揭│
  │    │      │，接獲自稱網站│內湖區○○街13│南陽郵局帳戶內。  │
  │    │      │購物人員電話告│6 號某便利商店│                  │
  │    │      │知，前因網路購│處，操作ATM誤 │                  │
  │    │      │物時，誤簽到分│為匯款。      │                  │
  │    │      │期付款，若欲更│              │                  │
  │    │      │正該錯誤，須依│              │                  │
  │    │      │指示操作ATM云 │              │                  │
  │    │      │云，致紀彬彬陷│              │                  │
  │    │      │於錯誤，依該人│              │                  │
  │    │      │指示為之。    │              │                  │
  ├──┼───┼───────┼───────┼─────────┤
  │ 2  │陳翰輝│於98年12月4日 │於同日下午6時 │同上。            │
  │    │      │下午5時48分許 │10分許（起訴書│                  │
  │    │      │，在臺中逢甲大│誤為下午5 時50│                  │
  │    │      │學內，接獲自稱│分許），在臺中│                  │
  │    │      │書局人員電話告│市○○區○○路│                  │
  │    │      │知，前因買書誤│100 號逢甲大學│                  │
  │    │      │填銀行欄位，可│內之郵局處，操│                  │
  │    │      │能導致重覆扣款│作ATM 誤為匯款│                  │
  │    │      │，而須依指示操│。            │                  │
  │    │      │作ATM確認云云 │              │                  │
  │    │      │，致陳翰輝陷於│              │                  │
  │    │      │錯誤，依該人指│              │                  │
  │    │      │示為之。      │              │                  │
  ├──┼───┼───────┼───────┼─────────┤
  │3   │蔡雅婷│於98年12月4日 │於同日下午7時 │同上。            │
  │    │      │下午7時5分許，│25分許（起訴書│                  │
  │    │      │接獲自稱購物台│誤為下午7 時45│                  │
  │    │      │人員及自稱郵政│分許），在不詳│                  │
  │    │      │人員電話告知，│地點，操作ATM │                  │
  │    │      │前因購物扣款有│誤為匯款。    │                  │
  │    │      │誤，可能導致重│              │                  │
  │    │      │覆扣款，而須依│              │                  │
  │    │      │指示操作ATM確 │              │                  │
  │    │      │認云云，致蔡雅│              │                  │
  │    │      │婷陷於錯誤，依│              │                  │
  │    │      │該人指示為之。│              │                  │
  └──┴───┴───────┴───────┴─────────┘
附錄：本案論罪科刑法條全文
中華民國刑法第339條第1項（普通詐欺罪）
意圖為自己或第三人不法之所有，以詐術使人將本人或第三人之
物交付者，處 5 年以下有期徒刑、拘役或科或併科 1 千元以下
罰金。